臺灣高等法院刑事判決　　　　　　　　93年度上訴字第3590號
上　訴　人　臺灣基隆地方法院檢察署檢察官
被　　　告　甲○○
上列上訴人因被告妨害兵役治罪條例案件，不服台灣基隆地方法
院93年度訴字第447號，中華民國93年11月2 日第一審判決（起
訴案號：93年度偵緝字第78號），提起上訴，本院判決如下：
    主  文
上訴駁回。
    理  由
一、本件公訴意旨略以：被告甲○○係役齡男子，曾於民國（下
    同）九十一年二月二十五日，因違反妨害兵役治罪條例案件
    ，經臺灣基隆地方法院判處有期徒刑六月確定，於九十二年
    二月九日遷出基隆市○○區○○路二十七巷八號住處後，無
    故不依規定申報，致使基隆市政府於九十二年七月二十九日
    所發九十二年第Ａ一九二八梯次陸軍常備兵徵集令無法送達
    ，甲○○因而未能接受徵集之徵兵處理，因認被告涉犯妨害
    兵役治罪條例第三條第五款之居住處所遷移，無故不申報，
    致未能辦理徵集罪嫌云云。
二、按犯罪事實應依證據認定之，無證據不得推定其犯罪事實；
    不能證明被告犯罪者，應諭知無罪之判決，刑事訴訟法第一
    百五十四條、第三百零一條第一項分別定有明文。又所謂認
    定犯罪事實之證據，係指足以認定被告確有犯罪行為之積極
    證據而言，如未發現相當證據，或證據不足以證明，自不能
    以推測或擬制之方法，以為裁判基礎（最高法院四十年台上
    字第八六號判例參照）。次按妨害兵役治罪條例第三條第五
    款之罪之構成要件，除須行為人主觀上有意圖避免徵兵處理
    之犯意外，尚須客觀上有居住處所遷移，無故不申報之行為
    ，始足當之。
三、本件公訴人認被告甲○○涉犯前揭妨害兵役罪嫌，無非係以
    右開事實業據被告甲○○坦承不諱，復有前開徵集令、送達
    通知書、基隆市暖暖區公所基暖兵字第０九二０００九二四
    六號、第０九二０００九八七六號函及臺灣基隆地方法院檢
    察署戶政役政連結作業系統查詢資料附卷可稽等為其論據。
四、訊據被告固坦承其未居住前開
    親公家宿舍，因其入獄服刑，父親於將該公家宿舍返還後，
    舉家遷移，獨留其
    四處借住，經詢友人住址，均不願借予寄
    遷，非故意不為遷址等語。
五、經查：
  (一)本案被告原
    址係港務局宿舍，被告之父何永林於九十年五月廿一日遷出
    上址，並將宿舍返還港務局，獨留被告一人仍
    告與其父親相處不睦，其父親既不願與被告同
    讓被告得知其遷住址，本案因徵集令送來，明知與被告不同
    業經證人即被告之父何永林於原審結證屬實（見原審卷第三
    十一頁至第三十三頁），核與何永林及被告之
    相符，此有被告及其父何永林之遷徙資料各一件在卷可稽，
    被告辯稱：係因父親還屋遷籍，而致
    非虛妄，應堪採信。又我國
    而無現在地、寄寓地．．．等之登記，而
    須得原有戶長或屋主同意共同辦理登記，至單方申請遷址或
    強制辦理遷址之登記，則僅有屋主單獨申請、出國逾二年未
    入境或工程拆遷外，餘均無法隨個人意願，請求遷址登記，
    且原有警局之流動戶口申報亦早已取消，故個人若無房屋，
    或無人同意其遷入或原籍屋主單方不主動申請遷出，該個人
    戶政登記實務相符，亦堪採信。
  (二)再現今因電腦化作業，戶役政連線，役政均直接採用戶政之
    電腦資料，即使
    至兵役科辦理任何程序，即使當事人主動至兵役課報告其實
    際住居所與
    向其所陳報之實際住居所為送達等情，亦據證人即基隆市暖
    暖區公所兵役課課長孫衡騏於原審結證屬實（見原審卷第五
    十頁、第五十一頁），況本案被告前亦因同此兵役徵集送達
    ，經本院以九十二年上訴字第一四八六號判處無罪確定，有
    判決書影本在卷可憑（偵字第三八七八號卷第十四頁）證人
    孫衡騏於原審亦證稱：兵役課有收受該判決並知其內容，惟
    本案再為相同情形之送達，既已知該戶政登記或送達程序之
    瑕疵，又無何法律程序規定被告除
    或其他相關單位為住居所變異申報之義務，則遽以認被告現
    實環境無法為申報登記係無故不申報，顯不合理，被告辯稱
    本案係無法為申報而非無故不為申報，並無避免徵集之犯意
    ，應堪採信。此因取消流動戶口（住居所）申報及
    要無住居所之申報登記與役政聯繫作業等之行政瑕疵，自應
    由行政單位自行尋求解決之道。
  (三)至於公訴人指稱：被告自承前案妨害兵役受有罪判決係不想
    當兵，且被告儘可踏實工作租賃房屋並辦理
    係為避免徵集云云，但公訴人所指係被告前案犯意，且前案
    業經判決有罪確定及執行完畢，自不得援引為本案同一主觀
    犯意之認定。又如前述，被告即使賃屋居住，非經屋主同意
    ，亦無法遷籍，其是否踏實工作、賃屋居住，即與本案無涉
    。
  綜上所述，被告並非無故不申報住居所，復查無其他積極證據
  足認被告有避免徵集之犯意，不能證明被告犯罪，揆諸前揭說
  明，自應為被告無罪之諭知。
六、原審以不能證明被告犯罪而為無罪之諭知，經核並無不合。
    檢察官上訴猶以：(一)本件重點在於被告遷離
    報，其遷離
    記，豈能置之不理。(二)承辦本案公務員已依法按
    完成通知程序，並親往查訪四鄰等，已盡形式及實質上可能
    方式，尋找並通知被告徵兵事宜。(三)依戶政制度，成年人得
    自行辦理
    容有誤解。(四)被告遷離
    亦因類似情節獲判無罪，對相關程序已知之甚稔，其未為更
    且於另案通緝被查獲時，以假名應訊，顯見不欲人知其身分
    ，主觀上確有逃避兵役之意圖。(六)被告可踏實工作租屋，並
    辦理
    為之，實無可憫之處等情，指摘原判決不當，請求撤銷改判
    云云。惟查：(一)按
    意共同辦理登記，至於單方申請遷址或強制辦理遷址之登記
    ，則僅有屋主單獨申請、出國逾二年未入境或工程拆遷外，
    其餘均無法隨個人意願，請求遷址登記，故個人若無房屋，
    或無人同意其遷入，或原籍屋主單方不主動申請遷出，該個
    人
    其
    四處借住，經詢友人住址，亦均不願借予寄
    可遷，經核與證人即被告父親何永林所述相符，被告在遷離
    前開
    稱：被告於原審自承前案妨害兵役受有罪判決係不想當兵，
    及被告儘可踏實工作租賃房屋並辦理
    所指係被告前案犯意，且前案業經判決有罪確定及執行完畢
    ，自不得援引為本案同一主觀犯意之認定。況被告即使賃屋
    實工作、賃屋居住，亦與本案無涉。綜上，檢察官之上訴，
    為無理由，應予駁回。
據上論斷，應依刑事訴訟法第368條，判決如主文。
本案經檢察官呂光華到庭執行職務。
中　　華　　民　　國　　94　　年　　2 　　月　　25　　日
　　　　　　　　　刑事第二十庭審判長法　官  陳貽男
　　　　　　　　　　　　　　　　　  法　官  許仕楓
　　　　　　　　　　　　　　　　　  法　官  李世貴
以上正本證明與原本無異。
檢察官如不服本判決應於收受送達後十日內向本院提出上訴書狀
，其未敘述上訴之理由者並得於提起上訴後十日內向本院補提理
由書（均須按他造當事人之人數附繕本）。
                                    書記官  魏汝萍
中　　華　　民　　國　　94　　年　　2 　　月　　25　　日
